【裁判字號】    90,判,1782
【裁判日期】    901004
【裁判案由】    土地稅法
【裁判全文】
最  高  行  政  法  院  判  決                    九十年度判字第一七八二號
    再 審原 告  甲○○
    再 審被 告  高雄市稅捐稽徵處
    代  表  人  蘇進步
右當事人間因土地稅法事件，再審原告對本院中華民國八十八年十二月三十日八十八
年度判字第四三○八號判決提起再審之訴。本院判決如左：
    主  文
再審之訴駁回。
再審訴訟費用由再審原告負擔。
    事  實
緣再審原告於民國八十二年十二月十七日買賣取得高雄市○○區○○段二二一地號乙
筆農業用地，並申准依土地稅法第三十九條之二第一項規定免徵土地增值稅有案，再
審原告於取得後，未依法令而變更為非農業用地使用，為再審被告三民分處於八十三
年九月二十六日查獲，移由再審被告審理核定處以原免徵土地增值稅額二倍之罰鍰計
新台幣（以下同）一六、九三○、九一二元。再審原告不服，申請復查，未准變更提
起訴願，經高雄市政府八十四年九月二十九日八四高市府訴四字第三四四三六號訴願
決定：「原處分撤銷，由原處分機關另為適法之處分。」再審被告以八十五年四月十
九日高市稽法字第二三七四一號重核復查決定仍維持原處分。再審原告仍表不服，訴
經高雄市政府八十五年九月二日高市府訴一字第一六一七六號訴願決定將原處分（復
查重核決定書）撤銷，由再審被告依撤銷意旨，另為適法之處分，案經再審被告重核
復查決定：「重行核定罰鍰金額為一、四六二、五三三元」，再審原告不服，循序提
起行政訴訟，經本院八十八年度判字第四三○八號判決（下稱原判決）駁回，再審原
告以原判決有修正前行政訴訟法第二十八條第一款（相當於現行行政訴訟法第二百七
十三條第一項第一款下同）適用法規顯有錯誤之再審事由，提起再審之訴。茲摘兩
造訴辯意旨於次：
再審原告起訴意旨略謂︰一、按原八十四年一月十八日公布修正土地稅法第五十五條
之二第一項規定：「依第三十九條之二第一項取得之農業用地，取得者於完成移轉登
記後，有左列不繼續耕作情形之一者，處以原免徵土地增值稅二倍之罰鍰．．．三非
依法令變更為非農業用地使用。」再審被告依上開法規裁處再審原告罰鍰一、四六二
、五三三元。惟依八十九年一月二十六日新修正農業發展條例第三十七條規定：「作
農業使用之農業用地，移轉與自然人時，得申請不課徵土地增值稅。前項不課徵土地
增值稅之土地承受人於其具有土地所有權之期間內，曾經有關機閞查獲該土地未作農
業使用且未在有關機關所令期限內恢復作農業使用，或雖在有關機關所令期限內已恢
復作農業使用而再有未作農業使用情事者，於再移轉時應課徵土地增值稅。前項所定
土地承受人有未作農業使用之情事，於配偶間相互贈與之情形，應合併計算。」而再
審被告據以處罰再審原告所引用之土地稅法第五十五條之二，已於八十九年一月二十
六日配合新修正農業發展條例第三十七條規定予以刪除，其處罰所適用之法規顯已錯
誤。二、依稅捐稽徵法第四十八條之三前段規定：「納稅義務人違反本法或稅法之規
定，適用裁處時之法律。」本案再審被告據以裁罰之土地稅法第五十五條之二，業經
刪除，依從新從輕原則，應可免罰。謹請鈞院適用新修正農業發展條例第三十七條之
規定予以再審。請判決將原判決廢棄，並撤銷一再訴願決定及原處分等語。
再審被告答辯意旨略謂︰一、按土地稅法第三十九條之二第一項規定：「農業用地在
依法作農業使用時，移轉與自行耕作之農民繼續耕作者，免徵土地增值稅。」八十九
年一月二十六日經總統公布刪除前土地稅法第五十五條之二規定：「依第三十九條之
二第一項取得之農業用地，取得者於完成移轉登記後，有左列不繼續耕作情形之一者
，處以原免徵土地增值稅額二倍之罰鍰，其金額不得少於取得時申請移轉現值百分之
二．．．三非依法令變更為非農業用地使用。前項應處罰鍰之土地，不繼續耕作面積
未達每宗土地原免徵土地增值稅土地面積之五分之一，其罰鍰得按實際不繼續耕作面
積比率計算。」稅捐稽徵法第四十八條之三規定：「納稅義務人違反本法或稅法之規
定，適用裁處時之法律。」財政部八十九年二月十日台財稅第○八九○四五○一二○
號函釋：「有關土地稅法第五十五條之二條文，業於八十九年一月二十六日經總統公
布刪除，是以，裁處之罰鍰，如在上揭土地稅法修正條文公布生效日（八十九年一月
二十八日）後尚未裁罰確定，依稅捐稽徵法第四十八條之三規定，應可免予處罰。」
行政訴訟法第二十八條規定：「有左列情形之一者，當事人對於行政法院之判決，得
向該院提起再審之訴：一適用法規顯有錯誤者。」二、再審原告於八十二年十二月十
七日承買本市○○區○○段二二一號農地乙筆，於取得時經核定准依農業發展條例第
二十七條規定免徵土地增值稅，並經認諾承買後繼續作農業使用在案。再審被告所屬
三民分處於八十三年九月二十六日第一次會同地政單位派員實地勘查結果，該筆土地
「提供澄清湖庭園自助美食館之停車場，進入美食館之通道及兒童遊樂設施使用。」
復於八十三年十一月十日第二次會同本市三民地政事務所、三民區公所派員再實地勘
查結果為「西側為遊樂設施，中央部分為通道，東側為庭園佈置，種植花木，小部份
為花木盆栽、北端為混凝土空地，未作農業使用。」除取具「澄清湖庭園自助美食館
」之海報外，並附有會勘日拍照之照片及非會勘日補強證據之照片多張，附案可稽，
核已非依法令變更為非農業使用，違章事實殊堪認定。三、再審原告訴稱略以：「被
告機關據以處罰之土地稅法第五十五條之二條文，業於八十九年一月二十六日經總統
公布刪除，其處罰所適用之法規顯已錯誤，依稅捐稽徵法第四十八條之三規定，應可
免予處罰。」等語。惟查本案原告不服財政部八十七年十二月一日台財稅第0000
00000號再訴願決定提起行政訴訟，於土地稅法第五十五條之二條文八十九年一
月二十六日經總統公布刪除前，業經大院八十九年一月四日以八十八年度判字第四三
○八號判決「原告之訴駁回」在案，故本案業經確定，無稅捐稽徵法第四十八條之三
規定之適用，再審原告之訴稱，委不足採。四、綜上所述，本案原處分依首揭稅法規
定裁處罰鍰金額一、四六二、五三三元，認事用法並無違誤，且土地稅法第五十五條
之二條文公布刪除前，既經大院八十八年度判字第四三○八號判決「原告之訴駁回」
確定在案，尚無行政訴訟法第二十八條第一款「適用法規顯有錯誤者」之情事，再審
原告提起再審之訴顯無理由，請依法予以駁回，以維稅制等語。
    理  由
按修正前行政訴訟法第二十八條第一款所謂適用法規顯有錯誤，係指原判決所適用之
法規與該案應適用之現行法規相違背，或與解釋判例有所牴觸者而言。至於法律上見
解歧異，再審原告對之縱有爭執，要難謂為適用法規錯誤，而據為再審之理由。本件
再審原告於八十二年十二月十七日買得高雄市○○區○○段二二一地號農業用地一筆
，承諾買受後繼續做農業使用，申准依土地稅法第三十九條之二第一項規定免徵土地
增值稅在案。惟再審原告於取得後，未依法令變更為非農業使用，業經再審被告三民
分處查獲，並會同高雄市三民地政事務所於八十三年九月二十六日及加會高雄市三民
區公所經建課人員於同年十一月十日兩次勘查結果，認為該宗土地確有變更為非農業
使用，而提供澄清湖庭園自助美食館設置兒童遊樂設施、停車場、通道及庭院等之用
，因而處原免徵之土地增值稅二倍之罰鍰計一六、九三○、九一二元。其後再審被告
再會同高雄市建設局於八十四年一月二十四日會勘時，再審原告業已變更使用狀況，
而在系爭土地上種植各種農林作物。再審原告不服處分，申請復查未獲變更，提起訴
願，二度經訴願機關認為第一、二次之勘查，再審被告未會同農業主管機關高雄市建
設局，且所附之現場照片無法判斷該土地是否變更為非農業使用，而撤銷原決定，再
審被告遂就原告於第一、二次會勘時，所設置之兒童遊樂設施之面積（第三次會勘時
已遷移於本件土地之鄰地設置）一二一．八二平方公尺，認為該部分面積係遊樂設施
遷移前，本件土地變更為非農業用之部分，有查核清單、會勘記錄及現場照片多紙等
附於原處分卷可稽。由於變更之面積未達該宗土地面積之五分之一，再審被告遂依八
十四年一月十八日修正公布之土地稅法第五十五條之二第二項規定，「應處罰鍰之土
地，不繼續耕作面積未達每宗土地原免徵土地增值稅土地面積之五分之一，其罰鍰得
按實際不繼續耕作面積比率計算」之規定，認變更為非農業使用之面積未達該宗土地
面積一、四一○．二四平方公尺之五分之一，而按實際變更之面積處罰鍰一、四六二
、五三三元。再審原告不服，循序提起行政訴訟。本件原判決以再審被告認定再審原
告於本件土地設置遊樂設施，供餐廳營業，已變更為非農業用地使用，乃就變更之面
積，依土地稅法第五十五條之二、稅捐稽徵法第四十八條之三之規定，處以罰鍰一、
四六二、五三三元，於法並無不合，訴願及再訴願決定遞予維持，亦無違誤。再審原
告之主張為無理由，因而駁回再審原告前訴訟程序之訴。核其所適用之法規，並無與
該案應適用之行為時法規相違背，或與解釋判例有所牴觸之情形，自難謂原判決有修
正前行政訴訟法第二十八條第一款再審事由。再審原告主張，再審被告據以處罰再審
原告之土地稅法第五十五條之二，已於八十九年一月二十六日配合新修正農業發展條
例第三十七條規定予以刪除，再審被告所適用之法律顯有錯誤，本件依稅捐稽徵法第
四十八條之三規定，應可免罰，本院應適用新修正之農業發展條例第三十七條規定予
以再審云云。查稅捐稽徵第四十八條之三規定，僅適用於法律修改時，尚未裁罰確定
之事件。本件再審原告不服原處分，循序提起行政訴訟，經本院原判決於八十八年十
二月三十日評決同日公告確定，並於同年月十三日送達再審原告，有再審原告之妻簽
收之本院送達證書附原確定判決卷可稽，而土地稅法第五十五條之二係於八十九年一
月二十六日始經總統公布刪除，是土地稅法第五十五條之二修正刪除前，本件裁罰之
處分業經判決確定，自無稅捐稽徵第四十八條之三規定之適用，再審原告主張，本件
依稅捐稽徵法第四十八條之三規定，應可免罰云云，核屬再審原告一己法律上見解歧
異，再審原告對之縱有爭執，要難謂為原判決適用法規錯誤，而據為再審之理由。又
法律修改並非再審事由，再審原告主張，本院應適用新修正之農業發展條例第三十七
條規定予以再審云云，並無法律依據，自不足採。綜上所述，本件再審意旨並無再審
理由，應予駁回。
據上論結，本件再審之訴為無理由，爰依行政訴訟法施行法第二條、行政訴訟法第二
百七十八條第二項、第二百八十一條、第九十八條第三項前段，判決如主文。
中    華    民    國      九十      年      十        月      四        日
                    最 高 行 政 法 院  第 二 庭
                                審 判 長 法  官      陳  石  獅
                                         法  官      林  家  惠
                                         法  官      彭  鳳  至
                                         法  官      高  啟  燦
                                         法  官      黃  合  文
右  正  本  證  明  與  原  本  無  異
                                         法院書記官  王  福  瀛
中    華    民    國      九十      年      十        月      十一      日


司法院資訊處製作；財團法人民間司法改革基金會備份。
